【裁判字號】    90,上易,1777
【裁判日期】    901108
【裁判案由】    妨害婚姻
【裁判全文】
臺灣高等法院刑事判決                            九十年度上易字第一七七七號
    上  訴  人
    即  被  告  丙○○
                乙○○
    共      同
    選任辯護人  張致祥
                林佩儀
右上訴人因妨害婚姻案件，不服臺灣士林地方法院八十九年度簡上字第一０一號，中
華民國九十年四月六日第一審判決（起訴案號：臺灣士林地方法院檢察署八十八年度
偵字第一００五四號），提起上訴，本院判決如左：
    主  文
上訴駁回。
    事實及理由
一、丙○○為甲○○之夫，為有配偶之人，乙○○亦明知丙○○為有配偶之人。丙○○竟基於與乙○○通姦，乙○○亦基於與丙○○相姦之概括犯意，自民國八十八
    年九月十八日以前一個多月之某日起，連續多次，在臺北市○○區○○街一００
    號五樓樓頂加蓋部分乙○○之住處，和姦多次。嗣經甲○○於八十八年九月十八
    日凌晨一時許，向臺北市政府警察局內湖分局報案後，偕警員前往上址當場查獲
    丙○○與乙○○二人共處一室。案經甲○○訴由臺北市政府警察局內湖分局報請
    臺灣士林地方法院檢察署檢察官聲請簡易判決處刑，原審內湖簡易庭初為簡易判
    決後，經原審刑事庭以該簡易判決認定事實有誤，而予撤銷，改依通常程序為第
    一審判決。
二、本案經本院審理結果，認第一審以上訴人即被告丙○○犯刑法第二百三十九條前
    段之通姦罪，上訴人即被告甲○○犯同條後段之相姦罪。其二人先後多次通姦、
    相姦犯行，時間緊接，犯罪構成要件相同，顯各係基於概括犯意為之，應分別依
    刑法第五十六條之規定，各論以通姦罪、相姦罪一罪，並均加重其刑。爰酌情且
    援引刑事訴訟法第四百五十五條之一第一項、第三項、第三百六十九條第一項前
    段、第三百六十四條、第二百九十九條第一項前段，刑法第二條第一項前段、第
    五十六條、第二百三十九條、第四十一條第一項前段，罰金罰鍰提高標準條例一
    條前段、第二條，量處丙○○有期徒刑四月，乙○○有期徒刑三月，如易科罰金
    均以銀元三百元折算一日。核其認事用法並無不合，量刑亦屬適當，應予維持，
    並引用第一審判決書記載之理由及證據。
三、被告二人上訴意旨略謂：其二人並未同居於前開乙○○住處，更無通姦、相姦犯
    行。八十八年九月十八日凌晨，丙○○因重感冒而借住該處，乙○○則至同址五
    樓彼姐住處借宿。凌晨一時許，始赴原住處叫醒丙○○服藥，卻遭甲○○帶同徵
    信社人員大肆違法搜索，惟亦未查得其二人同居事證。原審未憑證據，徒依推測
    而為認定被告二人犯罪，顯有未合云云。
四、按犯罪事實應依證據認定之，無證據不得推定其犯罪事實。刑事訴訟法第一百五
    十四條固定有明文。惟認定犯罪事實所憑之證據，並不以直接證據為限，即綜合
    各種間接證據，本於推理作用，為其認定犯罪事實之基礎，仍非法所不許。最高
    法院著有二十七年滬上字第六十四號判例意旨可資參照。尤其通姦、相姦者，其
    犯罪性質原本即屬私密性高之犯罪，取得直接證據不易，故法院本於調查所得之
    間接證據，依據一般生活經驗法則與事理原則之推理作用，而為認定犯罪事實之
    基礎，自難謂為不合。
五、經查：
（一）原審就八十八年九月十八日凌晨一時許，在前開乙○○住處，固未當場查獲丙○○與乙○○為通姦、相姦之行為，亦未查獲相關之直接證物。惟就已查得之
      各種間接證據，本於推理作用，而為認定其二人有通姦、相姦之犯罪事實，已
      詳予敘明理由。核其對於證據之斟酌取捨，並無違背一般經驗法則及論理法則
      之情事。
（二）至於被告二人上訴意旨指摘原判決認定不當各節，核無足採，茲分別論述之。
  １、丙○○與甲○○分居多年，固非當然表示會與乙○○同居通姦。惟查，被告二
      人於丙○○與甲○○婚姻關係仍存續間，即舉行訂婚儀式。此項舉措，絕非毫
      無關係之男女所會採取者，自足以令一般人認為其二人關係曖昧。
  ２、尤其，乙○○對於何以與丙○○舉行訂婚儀式一事，陳稱：公司同仁間戲稱伊
      為丙○○之「小老婆」，導致伊居住民風保守客家庄之父親不諒解，且當時伊
      母親健康情況差，為使母親心感寬慰，始有訂婚之舉等情。衡諸一般事理，同
      事間，會被戲稱為「小老婆」者，前提必在其二人間平日舉止間，有令人認為
      相當於夫妻間之親密行為。若二人間並無如此行為，大可一笑置之，或公開聲
      明兩人僅為普通朋友，何以會令此閒言流傳至乙○○父母所居住之鄉間村庄？
      倘被告二人若無親密關係，何以在遭流言戲稱小老婆之際，竟採取欲蓋彌彰之
      訂婚儀式？此殊非一般事理之常。
  ３、關於八十八年九月十八日凌晨，丙○○何以留宿乙○○住處？又何以乙○○會
      在凌晨一時許，仍出現該處？被告二人雖均辯稱丙○○重病而留宿云云，然細
      繹被告二人所述內容：
 （１） 乙○○於警訊時稱：「因丙○○明日要出國，所以我請他到家裡吃飯。吃完
        飯他因重感冒無法行動，所以我將五樓頂讓他休息，我則到五樓和我姐夫一
        家暫住」、「因丙○○患重感冒昏睡中，按醫生指示於一時二十分上五樓頂
        叫他起來吃藥」（見偵查卷第十三頁背面）。於原審稱：「那天丙○○生病
        ，隔天要出國，所以下班時，林文錦與丙○○就到我家，當時丙○○整天都
        是昏迷，所以我把我的房間讓給丙○○休息，我就到樓下去，半夜一點吃藥
        時間到，我就叫醒丙○○起來吃藥」（見原審卷第二十七頁）。「因為他隔
        天要出國，要拜訪我公司美國的客戶」、「他當天生重病，所以住我家」（
        見原審卷第三十五、三十六頁）。
  （２）丙○○於偵查中具狀稱：其原定於八十八年九月十八日出國，遂與乙○○相
        約十七日餞行，乃十七日其突生重病，全身不適，經電請在臺南行醫之大哥
        寄送處方藥物，並在同事林文錦陪同下，於當天下午近六時許至松山機場領
        得藥物後，雖無法遂行餞行之宴，仍由林文錦陪同前往乙○○住處，閒聊公
        司經營走向及遠景，因配藥中有MEDICON ：：服藥後不久，乃先行入睡，至
        晚間十一時許，乙○○不便將其叫醒，林文錦即行離去，乙○○亦至五樓姐
        夫家。因其病情嚴重，乙○○乃於半夜上樓喚醒其服藥（見偵查卷第一二一
        至一二二頁）。至本院則具狀稱：其與林文錦在十七日傍晚自松山機場取完
        藥後，續由林文錦開車，轉去乙○○公司取底樣布，將帶去美國向客戶展示
        ，然後載乙○○一齊回家，享用乙○○之姐夫早所預約之晚餐。餐後，其曾
        服用藥物，因感暈眩，經向大哥請教後，獲指示不宜開車，因此決定借用乙○○住處房間休養一夜。其約九點即上樓昏睡，半夜乙○○叫醒其吃藥（見
        本院卷一一第六十六至六十六頁）。
      彼二人對於何以前往乙○○家、過程、何以留宿等基本事項，自己先後所述，
      已有不一；二人間之說法，尤未見一致，實難令人相信丙○○係因病借宿。有
      關乙○○夜半與丙○○同處一室，雖二人均稱係應醫師處方而前往叫醒丙○○
      服藥云云，並提出病歷影本為憑。然卷附藥袋上僅書「飯後一包、每日三回、
      五日份」，並無半夜服用之記載，所辯已與藥袋之記載不符。且查，丙○○既
      因感冒服藥後熟睡，乙○○以何為據？認其病情嚴重程度，須於半夜喚醒服藥
      ？此在在與常理未合。
  ４、末查，本件自檢察官起訴時起至原審裁判時，所認定之通姦、相姦犯罪時間，
      均未指被告二人於八十八年九月十八日凌晨有為該項行為。被告二人一再執此
      辯稱當日無通姦、相姦行為，顯亦不足採為有利彼二人之認定自明。
    綜上所述，被告二人上訴意旨所稱云云，均非可採。其二人據以指摘原判決有所
    違誤，為無理由，應予駁回。
據上論斷，應依刑事訴訟法第三百七十三條、第三百六十八條，判決如主文。
本案經檢察官謝英民到庭執行職務。
中      華      民      國     九十      年      十一      月     八    日
                              臺灣高等法院刑事第五庭
                                  審判長法  官  曾  德  水
                                        法  官  趙  功  恆
                  法  官  林  立  華
右正本證明與原本無異。
不得上訴。
                                        書記官  廖  月  女
中      華      民      國     九十      年      十一      月     八    日
附錄本判決論罪科刑法條：
刑法第二百三十九條：
有配偶而與人通姦者，處一年以下有期徒刑；其相姦者亦同。


司法院資訊處製作；財團法人民間司法改革基金會備份。
